臺灣嘉義地方法院刑事判決　　　　　　　 95年度易字第202號
公　訴　人　臺灣嘉義地方法院檢察署檢察官
被　　　告　丙○○
選任辯護人　陳忠鎣律師
　　　　　　黃銘煌律師
上列被告因偽造文書案件，經檢察官提起公訴（94年度偵續字第
54號），本院判決如下：
    主  文
丙○○明知為不實之事項，而使公務員登載於職務上所掌之公文
書，足以生損害於公眾及他人，處有期徒刑拾月。
    事  實
一、丙○○明知坐落嘉義縣太保市○○段過溝小段六四五、六四
    五之一、六四五之二、六四五之三及六四五之四號土地（下
    稱系爭過溝段五筆土地），雖登記其所有，惟土地所有權狀
    均由其母乙○持有保管，並未遺失，竟基於使公務員登載不
    實犯意，以遺失所有權狀為由，委由不知情之人為代理人，
    於民國八十八年四月二十二日，填寫土地登記申請書及切結
    書一紙，聲明其所持有系爭過溝段五筆土地之土地所有權狀
    業已遺失，並持向水上地政事務所申請補發，致該地政事務
    所承辦公務員，將此不實事項登載於職務上所掌之水地一字
    第一一二號公告公文書上；嗣經乙○於異議期間內檢具所有
    權狀正本，向水上地政事務所聲明異議，始經該事務所駁回
    ，足以生損害於地政機關對於製作公告公文書內容之公共信
    用性及正確性及乙○之權益。
二、案經乙○告訴臺灣嘉義地方法院檢察署檢察官偵查起訴。
    理  由
一、本件被告丙○○及辯護人於言詞辯論終結前，對於警卷、偵
    查卷內，被告以外之人之警詢筆錄、偵訊筆錄，及警詢、偵
    查及本院卷內於言詞辯論程序終結前提出之所有傳聞證據，
    均同意為證據方法，且對證據能力，未為異議。被告於本院
    審理時雖否認起訴罪名，惟就以土地所有權狀遺失為由申請
    補發一情不爭執，且於準備程序及審理時均有選任辯護人，
    審理過程歷經交互詰問程序、復就各該證據進行辯論，前述
    證據復無顯不可信之情況，本院審酌採納該等傳聞證據，無
    礙被告與辯護人等於程序上之彈劾詰問權利，認前開傳聞證
    據（被告以外之人在檢察官前未具結之偵訊筆錄，依法未具
    證據能力，應予排除），因而合於刑事訴訟法第一百五十九
    條之一、之二、之四、之五等規定，因而具備證據能力，合
    先敘明。至被告及其辯護人雖陳稱其於九十五年四月二十日
    之偵查庭內陳述，檢察官訊問有於疲累時誘導訊問云云（本
    院卷第214頁），惟被告並未於該日為認罪陳述，亦未指明
    陳述內容何處不實，既無不利於被告，其徒執前詞，自無礙
    該筆錄之證據能力，併予敘明。
二、訊據被告固不爭執於前揭時、地，就上揭土地所有權狀以遺
    失為由申請補發、致嘉義縣水上地政事務所以遺失為由公告
    等情，惟矢口否認有何使公務員登載不實事項於公文書犯行
    ，辯稱：系爭過溝段五筆土地為其祖父無償贈與，權狀平時
    由其保管，其因搬家多次致權狀遺失，並非謊報遺失云云（
    本院卷第214頁），經查：
（一）被告於前揭時、地，明知系爭過溝段五筆土地之所有權狀
      為其母保管並未遺失，猶以遺失為由申請補發、致嘉義縣
      水上地政事務所據以公告等情，業經告訴人即被告之母乙
      ○於檢察事務官前指訴明確，並經證人乙○於審理時結證
      明確（本院卷第216至230頁、231至237頁），復有嘉義縣
      水上地政事務所九十四年二月十八日嘉上地一字第094000
      0884號函檢附之含系爭過溝段五筆土地在內之書狀補發登
      記申請資料（含補給登記案收件字號八十八年四月二十二
      日上地登一字第七三九八○號原登記申請書及其附件）及
      嘉義縣水上地政事務所公告八十八年四月二十三日水地一
      字第一一二號（93年度偵字第3428號卷第285頁至311頁、
      第294頁）在卷可稽，自前開「公告」載明：「公告事項
      」：「公告土地、建物、他項權利書狀因遺失作廢後補發
      」。另於「遺失書狀清單」載明系爭過溝段五筆土地，足
      見嘉義縣水上地政事務所公務員已因其聲請，將此系爭過
      溝段五筆土地權狀遺失之不實事項，登載於職務上所掌之
      水地一字第一一二號公告公文書上；前開事證互核相符，
      告訴人前開指訴，委非無據。
（二）被告固辯稱申請補發時系爭過溝段五筆土地為其祖父贈與
      ，故權狀平時為其保管云云（本院卷第254頁），惟查：
      證人乙○審理時結證稱：系爭過溝段五筆土地、為其購買
      ，因其非自耕農而借名登記予被告，故買賣契約書及土地
      所有權狀均由其保管（本院卷第216至230頁），此有乙○
      提出之系爭過溝段過溝小段六四五、六四五之一地號（嗣
      六四五地號再於七十年間「另」逕行分割出六四五之二、
      六四五之三、六四五之四，共成五筆土地）土地買賣所有
      權移轉契約書影本一份、舊土地謄本五份為證（本院卷第
      78、92至104頁）；再查，系爭過溝段五筆土地於六十五
      年間以被告名義簽立土地所有權移轉契約書、所有權登記
      之原因，究係被告祖父贈與或告訴人借名登記，均與權狀
      平時由何人保管之事實無涉，固無庸於本判決認定；惟觀
      諸六十五年三月二十四日買賣之初，買賣標的僅為該段六
      四五、六四五之一土地，嗣該段六四五地號再於七十年間
      「另」逕行分割出其餘三筆，共成五筆土地，前開分割前
      後，系爭過溝段五筆土地權狀平時倘果為被告保管，則事
      關土地權利來源重要證明之土地買賣所有權移轉契約必仍
      由其保管，惟自九十二年一月二十四日偵查中首次庭訊以
      來，被告迄未提出系爭過溝段五筆土地之買賣所有權移轉
      契約書為證，其雖再改辯稱：當年買了之後先交母親保管
      ，何時再要回，已不記得云云（本院卷第259頁），惟就
      何以未能提出買賣所有權移轉契約一節，未加解釋；在在
      與社會經驗法則相違；其空言辯稱權狀平時為其保管云云
      ，殊無足採。
（三）承前，告訴人另指訴：實則系爭過溝段五筆土地及過溝段
      四四四之七地號權狀及被告印鑑章均為其保管，僅曾出借
      過溝段四四四之七地號權狀及印鑑章予被告，被告遲不歸
      還，嗣於七十八年三月始書立便條紙答允歸還一情，被告
      就此於審理時坦承：便條紙上簽名為其所簽，有答應將權
      狀及印章還給母親，但後來沒還印鑑章等語（本院卷第25
      0、258頁），經乙○以證人身分於審理時結證前情明確（
      本院卷第219頁），並提出便條紙一份為證（發查卷第134
      頁、本院卷第109頁，原本附於偵續卷卷末證物袋），其
      上載明「一、所有權狀及印章於三月三日（星期五）由丙
      ○○交給母親保管。二、大嘉駕訓班之帳目（記帳）於三
      月十日（星期五）交出給母親過目。簽名人：丙○○78年
      3月1日（另有：丁○○、蕭茂隆、洪宇宙、甲○○簽名）
      中華民國78年3月1日」，觀諸便條紙第一項文義前後對照
      以觀，所謂「印章」當指被告名義之印鑑章無疑；對照證
      人丁○○偵審時結證稱：所謂「印章」是指被告的印章，
      當時為協調取回土地所有權狀之事，當時土地登記在丙○
      ○名下，但所有權狀係乙○保管（偵續卷第66頁、本院卷
      第232、233頁）、及證人甲○○於審理時結證稱：其有誰
      便條紙上簽名，記得內容為要丙○○交出權狀給其母親乙
      ○之事（本院卷第239頁）等語互核觀之，與前揭事證互
      核相符；況自乙○進而提出之前開過溝段四四四之七地號
      （嗣地籍重測後為嘉太段一四○、一四○之一地號）之土
      地買賣所有權移轉契約書影本、過溝段四四四之七地號舊
      土地謄本、土地所有權狀等影本各一份（本院卷第78 至
      91頁），衡諸土地移轉書面、權狀均在乙○處，被告曾取
      走印鑑章未歸還，又被告名義之印鑑章既連同權狀由其母
      保管，依一般社會經驗法則，保管人與所有權名義人間顯
      另就所有權另有約定，準此，前揭過溝段四四四之七地號
      連同系爭過溝段五筆土地之所有權狀，平時均為被告之母
      乙○保管一情，即屬灼然甚明。
（四）被告固再辯稱系爭過溝段五筆土地權狀已於七十八年三月
      間自大嘉駕訓班小木屋遭趕出搬離時遺失云云（本院卷第
      254 頁），惟系爭過溝段五筆土地權狀迄今仍在其母處，
      已如前述；被告又自陳：小木屋僅有其夫妻有鑰匙，但鎖
      易被撬開等語（本院卷第255頁），被告既明知小木屋易
      遭侵入風險，而權狀質量輕薄、權利證明重要，何以未隨
      身攜離？被告就此徒稱此事不可思議但無法解釋（本院卷
      第257頁），足見與常理相違甚明；再觀諸被告於離去後
      迄八十八年之十年間遲不取回置於屋內權狀？被告更自陳
      其於八十八年申請權狀遺失時，認為權狀應仍在小木屋處
      （本院卷第258頁），惟竟未向其母親詢問權狀有無在其
      母親處，徒稱認為有權申請補發云云（本院卷第258頁）
      ，殊能謂合，佐以被告平時顯無保管權狀情事，其猶辯稱
      系爭過溝段五筆土地權狀係於離開小木屋時遺失之辯稱，
      顯屬無稽，無足採信。
（五）承前各節，勾稽以觀，被告並未曾保管系爭過溝段五筆土
      地權狀、其謊報遺失等情，至為灼然，前開所辯無非臨訟
      卸責之詞，均無足採。本件事證明確，被告犯行即堪認定
      。至被告再聲請傳訊證人張淑玲、陳榮義（本院卷第251
      頁），待證事實無非證明權狀確因搬家遺失云云，惟權狀
      既未曾由其保管，前開事證已臻明確，自無再予傳喚調查
      必要。
三、按行為後法律有變更者，適用行為時之法律。但行為後之法
    律有利於行為人者，適用最有利於行為人之法律。此為刑法
    第二條第一項揭示之法律變更從舊從輕原則，規範目的在於
    避免惡化行為人法律地位，致其受行為時無法預見之刑罰處
    罰，故該條文「法律」之解釋限於「刑罰法律」（釋字第一
    ○三號解釋、最高法院五十一年台非字第七六號判例參照）
    ，循此意旨，則該條文之「變更」當限於「影響整體刑罰權
    規範內容利或不利」之變更，始合其規範目的（臺灣高等法
    院暨所屬法院九十五年法律座談會刑事類提案第十六號參照
    ），故：
（一）關於罰金刑貨幣單位由銀元修正為新臺幣之法律適用，因
      九十五年七月一日修正公布施行之刑法施行法第一條之一
      增訂「（第一項）中華民國九十四年一月七日刑法修正施
      行後，刑法分則編所定罰金之貨幣單位為新臺幣。（第二
      項）九十四年一月七日刑法修正時，刑法分則編未修正之
      條文定有罰金者，自九十四年一月七日刑法修正施行後，
      就其所定數額提高為三十倍。但七十二年六月二十六日至
      九十四年一月七日新增或修正之條文，就其所定數額提高
      為三倍」，為罰金罰鍰提高標準條例第一條之特別規定，
      經查，刑法第二百十四條自七十二年六月二十六日（即罰
      金罰鍰提高標準條例修正公布日）迄今未修正，其罰金之
      法定刑為「五百元」（貨幣單位均為「銀元」），再依罰
      金罰鍰提高標準條例第一條前段規定罰金刑提高十倍為「
      銀元五千元」，依現行法規所定貨幣單位折算新台幣條例
      規定折算為「新臺幣一萬五千元」；又於刑法施行法第一
      條之一施行日（即九十五年七月一日）後，刑法所定罰金
      之貨幣單位改為「新臺幣」，就其所定數額提高三十倍，
      亦為「新臺幣一萬五千元」，是刑法施行法第一條之一施
      行後，罰金刑貨幣單位雖有「銀元」、「新臺幣」之更異
      ，惟適用結果之罰金額度則無二致，就罰金法定刑提高之
      「刑罰權規範內容」並無利或不利變更，自不生新舊法之
      比較問題，惟應適用具特別法性質之刑法施行法第一條之
      一規定。
（二）被告行為後，刑法第三十三條第五款關於「罰金：一元以
      上」規定，修正公布為「罰金：新臺幣一千元以上，以百
      元計算之」，刑法法定本刑中列有罰金刑者，其法定最低
      度罰金刑因之提高，涉及科刑規範變更，自有新舊法比較
      必要（最高法院九十五年第八次刑事庭會議決議參照），
      比較結果，以舊法有利於行為人。
（三）前述法律變更適用修正前之行為時法，毋庸審酌一體適用
      或分別適用修正前後法律。
四、核被告所為，係犯刑法第二百十四條使公務員登載不實事項
    於公文書罪。又其委由不知情之代理人至嘉義縣水上地政事
    務所聲請補發，有登記聲請書可按（偵字第3428號卷第296
    頁），應論以間接正犯。另按刑法第二百十四條之使公員登
    載不實事項於公文書罪，只須一經他人之聲明或申報，公務
    員即有登載之義務，並依其所為之聲明或申報予以登載，而
    屬不實事項者，即足構成，有最高法院七十三年台上字第一
    七一○號判例可資參照。本件被告以所有權人地位謊稱權狀
    遺失，經不知情之公務員為形式審查，誤將「遺失」此不實
    事項，而公告准予為該換發新狀，被告犯行應已既遂；至嗣
    後該公告應再經地政機關公告查證有無異議之程序，乃土地
    登記之效力程序事項，與公務員登載之行政程序，係屬二事
    ；辯護人主張被告因告訴人異議而尚未取得補發權狀，應予
    未遂不罰云云（本院卷第214頁），顯有未合。
五、爰審酌被告雖無犯罪紀錄（有臺灣嘉義地方法院檢察署刑案
    資料查註紀錄表及臺灣高等法院被告前案紀錄表各一份附卷
    可按），素行尚佳；惟其出於處分土地牟利而謊報遺失之動
    機及目的；犯罪時未受明顯刺激；其明知土地所有權狀為其
    母保管而向地政機關謊報取得補發權狀之手段；依其陳述，
    其為大學畢業之智識程度，為受有高等教育之人；被告家族
    事業龐大，行為時受其委託登記其名下之土地即達十餘筆，
    目前為建設公司負責人，今昔資產均頗豐厚之生活狀況；使
    公務員誤為遺失而登載不實事項於公告，斲傷公信及真正土
    地所有權狀保管人之權益之損害；犯後態度又飾詞矯辯，訴
    訟過程徒屢屢口稱深感慈暉，實則無視其母隱忍多年始無奈
    興訟催討之憾，更無視其母當庭憤怒痛心之指責（本院卷第
    230、263頁），遲未坦承悛悔、返還不法獲利以謀求血緣至
    親宥恕，本件犯行雖未及取得補發土地所有權狀、販售獲利
    ，惟其八十一年間即曾循此手段售出土地獲利至少五千萬元
    以上，為被告自陳（本院卷第259頁），該部分雖因免訴（
    詳後述）而非本件量刑犯行，然其猶食髓知味，再為本件犯
    行不輟，參諸一般社會經濟程度、衡諸被告本件犯行可能肇
    致五筆土地權益喪失之損害，倘猶認被告僅須處以得易科罰
    金之徒刑，委無足嚇阻警惕一般人不致再犯，亦足吸引一般
    人仿傚試法等一切情狀，量處如主文所示之刑，以示懲儆。
六、不另為免訴之諭知部分：
（一）公訴意旨另以：被告丙○○明知坐落嘉義縣太保市○○段
      四四四之七（地籍重測後為嘉義縣太保市○○段一四○、
      一四○之三、一四○之四）地號土地，雖登記其所有，惟
      土地所有權狀均由其母乙○持有保管，並未遺失，竟基於
      使公務員登載不實之概括犯意，以遺失所有權狀為由，先
      於八十一年十一月二十七日，填具土地登記申請書及切結
      書一紙，聲明其所持有坐落嘉義縣太保市○○段四四四之
      七號土地之所有權狀業已遺失，再委由不知情之代理人黃
      文蓉，持向水上地政事務所申請補發，使該地政事務所承
      辦公務員，將此不實事項登載於職務上所掌之水地一字第
      四七二號公告公文書上，並於公告期間屆滿後，據以補發
      土地所有權狀予丙○○，足以生損害於地政機關對於土地
      登記管理之正確性及乙○之權益，因認被告涉犯刑法第二
      百十四條使公務員登載不實罪嫌。
（二）按案件時效已完成者，應諭知免訴之判決，刑事訴訟法第
      三百零二條第二款定有明文。又行為後法律有變更者，適
      用行為時之法律，但行為後之法律有利於行為人者，適用
      最有利於行為人之法律，為民國九十五年七月一日修正施
      行之刑法第二條第一項所明定。又刑法第八十條第一項關
      於追訴權時效期間之規定，修正後所定追訴權時效期間較
      舊法為長，自以修正前規定較有利於行為人，而應適用修
      正「前」刑法第八十條之規定。另關於刑法第八十三條追
      訴權時效之停止進行原因、及該原因消滅等規定，明定如
      追訴權時效因起訴而停止進行，並排除因實務上實施偵查
      即停止時效進行之適用（司法院釋字第一二三號），自應
      以修正後法律有利於行為人，而應適用修正「後」刑法第
      八十三條規定。
（三）惟按刑法第八十條、第八十三條之規定，同屬刑罰權規定
      ，究有無必要一體適用，抑得割裂適用？法無明文，臺灣
      高等法院暨所屬法院因應新修正刑法施行座談會固就此作
      成應「一體適用」之結論（參該座談會提案第四九號研討
      結果），惟觀其結論，無非認「依刑法第二條就罪刑有關
      之一切情形（包括時效）整體比較後，以適用舊法有利，
      自應整體適用」為由，惟查，綜觀實務見解，或揭示：應
      綜合罪刑全部結果比較適用（最高法院二十四年上字第四
      六三四號判例參照、最高法院九十五年第八次刑事庭會議
      決議參照），或揭示：比較結果須為整體適用、不能割裂
      分別適用（最高法院二十七年上字第二六一號判例），或
      揭示：易刑處分、定執行刑等執行事項得另從新法適用（
      最高法院二十九年上字第五二五號判例，惟業經九十四年
      第十七次刑事庭會議決議不再援用；另七十二年第九次刑
      庭會決議亦採此見解），或認為從刑從屬主刑適用而不生
      比較適用（最高法院二十四年上字第五二九二號判例），
      足見法律變更並非一律「整體適用」，於罪刑適用（或稱
      罪刑不可分）、或主從刑適用（或稱主從不可分）之外，
      仍有得割裂適用之空間（例如易科罰金、易服勞役等易刑
      處分）；況前揭實務判例、決議，就追訴權時效規定法律
      變更，前則迄無一體適用原則之揭示，近則最高法院九十
      五年第八次刑事庭會議決議，固揭示「比較時應就罪刑有
      關之共犯、未遂犯、想像競合犯、牽連犯、連續犯、結合
      犯，以及累犯加重、自首減輕暨其他法定加減原因（如身
      分加減）與加減例等一切情形，綜其全部罪刑之結果而為
      比較」之一體適用原則，惟就「追訴權時效」情形，則未
      在前開「一切情形」列舉之內，前開研討會結論逕於「罪
      刑有關之一切情形」後，附為「（包括時效）」等文字之
      加註，既乏實務見解為據，又無理由論證，殊難謂合；再
      揆諸刑法第八十條追訴權時效消滅期間規定，在揭示不行
      使（未起訴）為時效進行原因，刑法第八十三條則揭示追
      訴權時效消滅期間，因行使（例如起訴）而停止，並進而
      揭示停止原因視為消滅之情形，二條文間或有進行、及停
      止進行規定之異，惟仍同屬追訴權時效計算規定，二規定
      間既無前揭罪刑不可分、或主從不可分原則情形，刑法施
      行法第八條之一更明文「於中華民國九十四年一月七日刑
      法修正施行前，其追訴權或行刑權時效已進行而未完成者
      ，比較修正前後條文，適用最有利於行為人之規定。」，
      而揭示應「適用最有利於行為人規定」意旨，殊能率以該
      施行法未明文之「一體適用」原則，而為不利行為人規定
      適用！綜上，刑法第八十條、第八十三條規定，應認得割
      裂適用以最有利行為人規定，分別適用修正「前」刑法第
      八十條、修正「後」刑法第八十三條規定，合先敘明。
（四）經查：本件被告於八十一年十一月二十七日，觸犯法定追
      訴權時效為十年之刑法第二百十四條使公務員登載不實公
      文書罪（適用修正「前」刑法第八十條第一項第二款追訴
      權期間為十年之規定為有利），雖經臺灣嘉義地方法院檢
      察署於九十一年十二月二十六日收案開始實施偵查被告涉
      犯刑法第二百十四條罪嫌，惟歷經不起訴處分、再議發回
      續行偵查，迄九十五年四月二十一日始起訴繫屬本院，有
      本院刑事偵審全卷可稽；依較有利於行為人之修正「後」
      刑法第八十三條第一項規定，追訴權時效因起訴（非開始
      實施偵查）始停止進行，則自被告犯罪行為之日起算，本
      案之追訴權時效，業於九十一年十一月二十八日完成，揆
      諸前揭說明，本應為免訴判決之諭知，惟公訴意旨認此部
      分與前開有罪部分，有連續犯之裁判上一罪關係，爰不另
      為無罪之諭知。
據上論斷，應依刑事訴訟法第二百九十九條第一項前段，刑法第
二條第一項前段、第二百十四條，刑法施行法第一條之一第一項
、第二項前段，判決如主文。
本案經檢察官蔡彥守到庭執行職務
中　　華　　民　　國　　96　　年　　3 　　月　　29　　日
                  刑事第一庭審判長法　官　許進國
                                  法  官  曾宏揚
                                  法  官  蔡廷宜
以上正本證明與原本無異。
如不服本判決，應於判決送達後10日內向本院提出上訴狀（應附
繕本）。告訴人或被害人如對於本判決不服者，應具備理由請求
檢察官上訴，其上訴期間之計算係以檢察官收受判決正本之日期
為準。
中　　華　　民　　國　　96　　年　　3 　　月　　29　　日
                                  書記官　蕭琪男
附錄論罪法條全文：
中華民國刑法第214條
（使公務員登載不實罪）
明知為不實之事項，而使公務員登載於職務上所掌之公文書，足
以生損害於公眾或他人者，處3年以下有期徒刑、拘役或5百元以
下罰金。
